臺灣臺南地方法院民事判決
                                     108年度訴字第1598號
原      告  曾煥昇  
訴訟代理人  王燕玲律師
複  代理人  向文英律師
被      告  胡嘉玲  

            胡迦茵  

            胡嘉蘭  

            胡嘉戀  

前四人共同
訴訟代理人  蔡東泉律師
被      告  曾楹珍  

            曾婷湘  

            曾斐祺  

前三人共同
訴訟代理人  魏琳珊律師
複  代理人  王盛鐸律師
上列當事人間請求分割共有物事件，經本院於民國109年10月26
日言詞辯論終結，判決如下：
    主  文
兩造共有坐落臺南市○○區○○段○○○地號、面積六六一點二五平方
公尺之土地，應分割如附圖方案一所示：編號A部分面積三六三
點五五平方公尺之土地，分歸被告曾楹珍、曾婷湘、曾斐祺取得
，並按原應有部分比例保持共有；編號B部分面積二六四點五O平
方公尺之土地，分歸被告胡嘉玲、胡迦茵、胡嘉蘭、胡嘉戀取得
，並按原應有部分比例保持共有；編號C部分面積三三點二O平方
公尺之土地，分歸原告所有。
被告曾楹珍、曾婷湘、曾斐祺應各依附表二「各共有人找補明細
表」所示之金額，補償其餘共有人即原告及被告胡嘉玲、胡迦茵
、胡嘉蘭、胡嘉戀。
訴訟費用新臺幣壹拾壹萬玖仟參佰零伍元，由兩造依附表一所示
之比例負擔。
    事  實  及  理  由
一、原告起訴主張：
  ㈠緣坐落臺南市○○區○○段000地號土地（下稱系爭土地）為兩造
    所共有，應有部分如附表一所示，兩造無協議不分割，亦無
    民法第823條所示不能分割之情形，惟兩造無法達成分割之
    協議，爰提起本件訴訟請求裁判分割。
  ㈡又系爭土地位於臺南市善化區中正路及中山路口，目前現狀
    為空地，原告主張依附圖方案一即臺南市新化地政事務所複
    丈日期108年12月17日複丈成果圖所示分割方法分割系爭土
    地，理由如下：
  ⒈按分割共有物以消滅共有關係為目的，法院裁判分割共有土
    地時，除該土地內，有部分土地因使用目的不能分割（如為
    道路）或部分共有人仍願維持共有關係，或部分當事人因繼
    承關係須就分得之土地保持公同共有者外，應將土地分配於
    各共有人單獨所有（最高法院76年度台上字第2549號、106
    年爰依民台上字第1194號判決意旨參照）。查被告曾楹珍、
    曾婷湘、曾斐祺雖為原告之女，惟因遺產繼承分配等事宜早
    已生有嫌隙，就系爭土地無維持共有之意願，始提起本件訴
    訟以終局解決土地共有爭議，本件分割亦無因共有人之利益
    或其他必要情形，就共有物之一部分仍維持共有之必要情形
    ，若再強令原告與渠等維持土地共有狀態，即未終局解決土
    地共有狀態。被告胡嘉玲、胡迦茵、胡嘉蘭、胡嘉戀等4人
    所主張附圖方案二之分割方案，係將原告與被告曾楹珍等3
    人繼續維持共有，原告對此不同意。
  ⒉本件無論係採附圖方案一或附圖方案二，系爭土地三角窗位
    置（即雙面臨路）均僅有編號A部分，而原告所主張之附圖
    方案一，係將編號A分配予被告曾楹珍等3人，編號B、C土地
    均僅西側臨路，且原告分得之區塊為系爭土地最南側、價值
    最低之編號C部分土地，但因考量原告所持有面積不大，分
    配於最南側且地形較差之位置，對於其餘土地地形之規劃較
    為有利，對共有人所分得土地價值差異較小，未來可與相鄰
    、同屬面積較小之鄰地合併使用，且經鈞院囑託華聲科技不
    動產估價師事務所鑑定結果，認採附圖方案一之分割方案，
    系爭土地合計之分割後總體價值顯然高於附圖方案二之分割
    後總體價值，應屬較為有利於各共有人之方案。至於被告胡
    嘉玲等4人所提附圖方案二，其4人之應有部分面積較其餘共
    有人為少，反獲得最高利益之三角窗區塊，且分割後整體土
    地價值亦較附圖方案一少，可見附圖方案二僅單獨有利於被
    告胡嘉玲、胡迦茵、胡嘉蘭、胡嘉戀等4人，有失公平。
  ⒊又鈞院囑託華聲科技不動產估價師事務所鑑定結果，業就兩
    造分得如附圖方案一所示之土地後，共有人有不能按其應有
    部分受分配之情形，已鑑定分別按如附表二所示之金額應補
    償或受補償，則原告及被告胡嘉玲、胡迦茵、胡嘉蘭、胡嘉
    戀等人因分割所減損之價值，已得由被告曾楹珍、曾婷湘、
    曾斐祺等3人對之為補償，應屬公平之方案。
  ⒋綜上，斟酌上揭各共有人之意願、使用現況、各共有人分得
    土地後利用各分得土地之經濟效益等一切情狀，原告所主張
    附圖方案一，應符合系爭土地分割之整體效益及共有人全體
    之利益，應屬可採等語。
  ㈢並聲明：請求判決如主文第1、2項所示。
二、被告則以：
  ㈠被告胡嘉玲、胡迦茵、胡嘉蘭、胡嘉戀：
  ⒈被告主張附圖方案二之分割方式，即如臺南市新化地政事務
    所109年3月9日土地複丈成果圖，理由如下：
  ①原告所提附圖方案一，係將系爭土地分割為三塊，被告所分
    配土地在中間位置，而原告及其三名子女（即被告曾楹珍、
    曾婷湘、曾斐祺）均分得三角窗位置，好的位置均由原告全
    家分得，自不公平。
  ②原告面積為33.20平方公尺，以最少面積卻分配在三角窗位置
    ，反觀被告等人面積為原告8倍多，分配位置卻在中間，未
    臨三角窗位置，自是不公平。
  ③被告所提出之附圖方案二，兩造均可分得三角窗之位置，自
    是較公平，且土地亦較方正，有利土地之利用等語。
  ⒉並聲明：請求依附圖方案二分割系爭土地。
  ㈡被告曾楹珍、曾婷湘、曾斐祺：
  ⒈被告曾楹珍、曾婷湘、曾斐祺同意原告提出之附圖方案一，
    理由如下：
    被告曾楹珍、曾婷湘、曾斐祺等3人就系爭土地，無與原告
    繼績維持共有之意願。系爭土地無論依附圖方案一或方案二
    ，均僅編號A部分北側及西側臨路（即俗稱三角窗），其餘
    編號B、C部分，均僅西側臨路，並無被告胡嘉玲等4人所稱
    附圖方案一中原告及被告曾楹珍等3人均分得三角窗位置而
    有顯不公平之情形。又被告曾楹珍、曾婷湘、曾斐祺3人所
    持有系爭土地之應有部分比例，合計約占系爭土地之55%，
    高達一半以上，且依華聲科技不動產估價師事務所之不動產
    估價報告書所載，依附圖方案一分割後之土地分割後總體價
    值顯然高於附圖方案二分割後總體價值，且就原告及被告胡
    嘉玲等4人分得土地所減少價值，業已鑑定出應受補償之金
    額，被告曾楹珍、曾婷湘、曾斐祺同意補償之，故斟酌上揭
    各共有人之意願、使用現況、各共有人利用各分得土地之經
    濟效益等一切情狀，附圖方案一所示之分割方案，顯較附圖
    方案二符合系爭土地分割之整體效益及共有人全體之利益等
    語。
  ⒉並聲明：請求依附圖方案一分割系爭土地。　　
三、本院得心證之理由：
  ㈠按各共有人，除法令另有規定外，得隨時請求分割共有物。
    但因物之使用目的不能分割或契約訂有不分割之期限者，不
    在此限；共有物之分割，依共有人協議之方法行之；分割之
    方法不能協議決定，或於協議決定後因消滅時效完成經共有
    人拒絕履行者，法院得因任何共有人之請求，命為下列之分
    配：一以原物分配於各共有人。但各共有人均受原物之分配
    顯有困難者，得將原物分配於部分共有人。二原物分配顯有
    困難時，得變賣共有物，以價金分配於各共有人；或以原物
    之一部分分配於各共有人，他部分變賣，以價金分配於各共
    有人；以原物為分配時，因共有人之利益或其他必要情形，
    得就共有物之一部分仍維持共有，民法第823條第1項、第82
    4條第1項、第2項、第4項分別定有明文。經查，兩造就系爭
    土地之共有情形如附表一所示，有系爭土地第一類謄本在卷
    可佐，堪信屬實。又查兩造未定有不分割之特約，系爭土地
    亦無因物之使用目的不能分割之情形，為兩造不爭執，且兩
    造前經調解後，就分割之方法仍不能為一致之協議等情，業
    經本院調取本院新市簡易庭108年度新調字第187號卷宗核閱
    無訛，從而，原告訴請裁判分割系爭土地，自屬有據。
  ㈡又按分割共有物以原物分配於各共有人為原則，法院就共有
    物為裁判分割時，應依民法第824條之規定為適當之分割，
    即應斟酌各共有人之意願、利害關係、共有物之性質、分割
    後之經濟效用及公共利益等定一適當公平之方法（最高法院
    81年度台上字第16號、89年度台上字第724號裁判意旨參照
    ）。經查，系爭土地之北側及西側臨路（北側中山路、西側
    中正路），其上除架設廣告招牌外，無其他地上物等情，業
    經本院於108年12月17日會同兩造及臺南市新化地政事務所
    測量人員至現場履勘屬實，並製有勘驗筆錄，且有原告提出
    之現場照片1幀在卷可佐（本院卷第85頁、第101-105頁），
    可知系爭土地上目前為空地，且無兩造欲保留之地上物之事
    實。又本院依原告起訴時提出之附圖方案一，及被告胡嘉玲
    等4人於108年11月5日民事答辯狀提出之分割方案，均送請
    臺南市新化地政事務所繪製分割圖，經臺南市新化地政事務
    所繪製後函覆附圖方案一之複丈成果圖（臺南市新化地政事
    務所108年10月21日（108）（10）（21）法囑土地字第460
    號土地複丈成果圖；見本院卷第213頁）及附圖方案二之複
    丈成果圖（臺南市新化地政事務所109年3月2日（109）（3
    ）（2）法囑土地字第95號土地複丈成果圖；見本院卷第217
    頁）所示。
  ㈢本院審酌系爭土地之三角窗區塊僅有一處，位置均在原告及
    被告胡嘉玲、胡迦茵、胡嘉蘭、胡嘉戀所提之附圖方案一、
    附圖方案二中之編號A部分，故無論採哪一種分割方案，均
    無可能讓全體共有人均分得三角窗位置。又依原告所提之附
    圖方案一，該編號A之三角窗區塊係由被告曾楹珍、曾婷湘
    、曾斐祺取得，原告自身並未取得編號A之區塊，故被告胡
    嘉玲等4人辯稱附圖方案一中，原告及被告曾楹珍、曾婷湘
    、曾斐祺等一家人均取得編號A之三角窗而非公平云云，顯
    與附圖方案一之分割方式不符，被告胡嘉玲、胡迦茵、胡嘉
    蘭、胡嘉戀等人容有誤會，此之抗辯即非可採。再者，經本
    院將附圖方案一及方案二囑託華聲科技不動產估價師事務所
    進行鑑價，鑑定結果為附圖方案一之分割後總體價值為83,0
    74,421元；而附圖方案二之分割後總體價值為82,018,012元
    ，有上開不動產估價報告書在卷可參，由此可知，從分割後
    系爭土地總體價值之角度以觀，原告提出之附圖方案一顯優
    於附圖方案二；亦即從分割方案總價值越高表示土地資源配
    置越合理，分割方案總價值越低表示土地資源配置越不合理
    （此可見本件估價報告書第53頁）之觀點，附圖方案一應較
    優於附圖方案二。此外，附圖方案一中雖有編號C部分之面
    積僅33.20平方公尺，且該部分之土地形狀狹長，地形非佳
    ，惟原告於109年10月26日審理時當庭表示：因為系爭土地
    是在中正路，雖然原告分得的附圖方案一中編號C部分面積
    不大，但是原告實際使用的經濟效益是有的，因為鄰近菜市
    場，可以出租做為店面，也有很大的效益，附近有很多店面
    都只有一、二坪，所以原告分得的面積不算小，且鄰地271-
    3地號土地是國有土地，依照規定可能是可以去申請使用，
    加上原告已無和被告曾楹珍、曾婷湘、曾斐祺等人繼續保持
    共有之意願，希望分割後取得單獨所有編號C部分等語（見
    本院109年10月26日言詞辯論筆錄），基此，原告既然願意
    其自身分得形狀狹長且面積不大之區塊，且說明此等劃分對
    其仍具有相當經濟效益，本院自應予以尊重，是以，被告胡
    嘉玲、胡迦茵、胡嘉蘭、胡嘉戀等人所主張之附圖方案二因
    仍將分割後之土地，使原告與被告曾楹珍、曾婷湘、曾斐祺
    等人繼續保持共有，而有違反渠等意願之情事，即難憑採。
    參以被告曾楹珍、曾婷湘、曾斐祺亦同意依照附圖方案一之
    分割方案，且願意補償其他共有人分得價值有差異之差額部
    分，堪認附圖方案一對被告胡嘉玲、胡迦茵、胡嘉蘭、胡嘉
    戀等人亦無重大不利益之情事。是以，依系爭土地之地形形
    狀、臨路狀況、各共有人應有部分之比例、土地整體利用、
    使用現況，並兼衡分割後之經濟效用、總體價值及兩造共有
    人利益等一切因素，復參以兩造之意願等情，應認附圖方案
    一所示之分割方案，符合系爭土地分割之整體效益及共有人
    全體之利益，係屬可採，爰判決如主文第1項所示。
  ㈣再按以原物為分配時，如共有人中有不能按其應有部分受分
    配者，得以金錢補償之，民法第824條第3項定有明文。又關
    於共有物之分割，如依原物之數量按其應有部分之比例分配
    ，價值顯不相當者，依其價值按其應有部分比例分配，仍不
    失為以原物分配於各共有人，否則不顧慮經濟上之價值，一
    概按其應有部分核算之原物數量分配者，將顯失公平（最高
    法院63年台上字第2680號判例參照）。本院認依原告所提出
    之附圖方案一而為原物分割之結果，固屬可採，然倘各共有
    人分得土地個別條件仍有差異，以致其經濟效益及價值有別
    ，即屬不能按其應有部分受分配情形，揆諸上開說明，自有
    以金錢補償之必要。經本院囑託華聲科技不動產估價師事務
    所就附圖方案一之分割方法分割後各宗土地之價值差異及共
    有人間應為如何之補償為鑑定，經該估價師事務所估價方式
    採市場比較法及土地開發分析法之估價方法之估價結果，再
    考量系爭土地產權、一般因素、區域因素、個別因素、不動
    產市場現況、最高最有效使用情況及專業意見分析等各種因
    素，進行價格調整為鑑價分析，以此計算各共有人分得部分
    之價值，並與各共有人應有部分價值比較增減差額後，認兩
    造間應提供補償人及受補償人暨補償金額如附表二所示，此
    有估價報告書在卷可憑。本院審酌上開估價報告書係由專業
    之不動產估價師所製作，且該估價師與兩造間並無利害關係
    ，應無偏頗之虞，且兩造對本件估價報告亦不爭執，故認本
    件估價報告之鑑價結果應為可採，並足認如依附圖方案一分
    割後，各筆土地價值確有差異，是兩造間應為補償及應受補
    償之金額詳如附表二所示，以符衡平，爰另定補償方法如主
    文第2項所示。
四、末按法院為終局判決時，應依職權為訴訟費用之裁判；又因
    共有物分割涉訟，由敗訴當事人負擔訴訟費用顯失公平者，
    法院得酌量情形命勝訴之當事人負擔其一部，民事訴訟法第
    87條第1項、第80條之1亦有明文。經查，本件訴訟費用額為
    新臺幣（下同）119,305元【計算式：35,155元（第一審裁
    判費）＋90元（原告繳納戶政規費）＋2,460元（原告繳納地
    政規費）＋40,000元（原告繳納鑑價費用）＋1,600元（被告
    胡嘉玲等人繳納地政規費）＋40,000元（被告胡嘉玲等人繳
    納鑑價費用）＝119,305元】（本院卷第279至291頁），本件
    兩造因系爭土地無法協議分割而涉訟，本院雖准原告之請求
    而分割系爭土地，然分割方法係考量全體共有人之利益後所
    為之決定，原告既為共有人之一，亦同受其利，若全由敗訴
    當事人負擔訴訟費用，顯失公平，本件訴訟費用額自應由兩
    造各按其原應有部分比例即如附表一所示比例負擔為適當，
    爰判決如主文第3項所示。
五、據上論結，本件原告之訴為有理由，依民事訴訟法第80條之
    1、第87條第1項，判決如主文。
中　　華　　民　　國　 109　　年　　11　　月　　17　　日
                  民事第三庭   法  官  黃聖涵
以上正本證明與原本無異。
如不服本判決，應於判決送達後20日內，向本院提出上訴狀並表
明上訴理由，如於本判決宣示後送達前提起上訴者，應於判決送
達後20日內補提上訴理由書（須附繕本）。
如委任律師提起上訴者，應一併繳納上訴審裁判費。
中　　華　　民　　國　 109　　年　　11　　月　　17　　日
                               書記官  謝明達

附表一：
分割前之臺南市○○區○○段000地號土地之共有人之應有部分比例（順序依土地登記謄本排列）    編號  共有人    權利範圍 訴訟費用負擔之比例 1 胡嘉玲 10分之1 10分之1 2 胡迦茵 10分之1 10分之1 3 胡嘉蘭 10分之1 10分之1 4 胡嘉戀 10分之1 10分之1 5 曾煥昇 10000分之502 10000分之502 6 曾楹珍 10000分之2148 10000分之2148 7 曾婷湘 10000分之1750 10000分之1750 8 曾斐祺 10000分之1600 10000分之1600 



附表二：
各共有人找補明細表（方案一），單位：新台幣        受補 （右列之人）    胡嘉玲  （-466,340）    胡迦茵  （-466,340）   胡嘉蘭  （-466,340）   胡嘉戀  （-466,340）    曾煥昇  （-312,230）  合  計  應付 （下列之人）          曾楹珍（+850,757）   182,193   182,193   182,193   182,193   121,985  850,757    曾婷湘（+693,121）   148,435   148,435   148,435   148,435   99,381  693,121    曾斐祺（+633,712）   135,712   135,712   135,712   135,712   90,864  633,712    合  計   466,340   466,340   466,340   466,340   312,230     0